【裁判字號】    96,家訴,185
【裁判日期】    970418
【裁判案由】    確認婚姻關係無效
【裁判全文】
臺灣高雄地方法院民事判決             96年度家訴字第185號
原      告  甲○○
被      告  乙○○
訴訟代理人  周崇賢律師
上列當事人間請求確認婚姻關係不成立事件，本院於民國97年3
月28日言詞辯論終結，判決如下：
    主  文
確認原告與被告間之婚姻不成立。
訴訟費用由被告負擔。
    事實及理由
壹、程序方面：
一、按訴狀送達後，原告不得將原訴變更或追加他訴。但請求之
    基礎事實同一者，不在此限，為民事訴訟法第255 條第1 項
    第2 款所明定。次按所謂請求之基礎事實同一，係指變更或
    追加之訴與原訴之主要爭點有其共同性，各請求利益之主張
    在社會生活上可認為同一或關連，而就原請求之訴訟及證據
    資料，於審理繼續進行在相當程度範圍內具有同一性或一體
    性，得期待於後請求之審理予以利用，俾先後兩請求在同一
    程序得加以解決，避免重複審理，進而為統一解決紛爭者，
    即屬之（最高法院90年度台抗字第2 號裁判要旨參照）。
二、經查，本件原告以兩造婚姻並無具備法定之要式行為，即婚
    姻並無公開儀式及2 人以上之證人等要件之事實，原起訴確
    認兩造婚姻關係無效，復於民國97年2 月22日言詞辯論庭以
    言詞變更訴之聲明為確認兩造婚姻關係不成立（見本院卷第
    41頁），經核其請求之基礎事實同一，是原告所為訴之變更
    ，即屬合法，先予敘明。
貳、實體方面：
一、本件原告起訴主張：於82年間，被告懷有兩造之子鄭孝賢（
    82年7 月4 日出生），為使鄭孝賢得順利報戶口，兩造遂於
    83年11月20簽訂結婚證書，並於83年12月5 日至戶政機關為
    結婚登記。然而，雙方簽訂結婚證書之目的，僅係為使所生
    之子順利報戶口，並未舉行公開之結婚儀式，亦未依循舊俗
    宴請賓客。再者，被告自行將原告姨丈鄭規昌之印章蓋於結
    婚證書上，鄭規章及另名證人並無於結婚之公開儀式親眼見
    聞。是而，兩造結婚並不符合96年5 月23日修正前民法第98
    2 條所規定之形式要件，且結婚證書所載之證人亦無在結婚
    之公開儀式所親見，雙方亦無舉行公開之儀式。基此，由於
    兩造不符修正前982 條規定之形式要件下簽署結婚證書，且
    無舉行公開之結婚儀式，即亦無於一般特定可共見共聞之場
    所為結婚之儀式，其欠缺修法前民法第982 條第1 項之公開
    儀式形式要件甚為明顯。據此，爰依修正前民法第982 條第
    1 項及同法第988 條第1 款之規定，訴請法院確認兩造婚姻
    關係不成立等語，並請求判決如主文所示。
二、被告則以下述情詞置辯，並請求駁回原告之訴。
    (一)原告於結婚前，依當時「軍人婚姻條例」規定，於83年10
      月6 日填具婚姻報告表，經海軍兩棲艦隊長以83年10月14
      日（83）誓婚字第056 號准予結婚，足見兩造確有結婚之
      真意，原告雙方簽訂結婚證書之目的，僅係為所生兒子順
      利報戶口，因而未舉行公開之結婚儀式，與事實不符。
    (二)兩造結婚符合修正前民法第982 條第1 項應具「公開儀式
      」及「2 人以上證人」之要件，說明如下：
      1.兩造結婚前，因原告之五弟鄭吉星於中部發生嚴重車禍
        ，住進沙鹿醫院，原告家中經濟狀況不佳，極需醫療費
        用，其母鄭秀妹四處張羅借貸，惟仍關心兩造非婚生子
        鄭孝賢報戶口問題，多次要求兩造趕快結婚。原告之父
        王明日、母鄭秀妹乃專程到高雄女方家向被告之父閻振
        英提親，經閻父同意，兩造繼而考量原告家庭經濟狀況
        ，決定以簡單、節省之方式舉辦婚禮。由於被告父親身
        體不舒服，而且十幾年前交通不方便，並未參加兩造婚
        禮，但有交付印章予被告。被告其他兄弟姐妹因為在外
        地或其他因素，所以不方便參加兩造婚禮。
      2.於83年12月5 日，兩造利用原告放5 天長假之機會，由
        原告之母鄭秀妹邀同原告之姨丈鄭規昌及大舅陳石成發
        ，於當天中午到原告家中即台東縣東河鄉住處為兩造見
        證結婚並簽章，因結婚證書已由原告事先書就，兩位證
        人乃分別蓋章於介紹人及證婚人之欄位，由被告蓋印被
        告父親印章，原告父母及兩造均自行蓋章。事後，由被
        告下廚煮中餐，宴請兩位證人，在場共餐者尚包括原告
        父母及兩造，用餐地點在原告住宅屋外加蓋鐵皮屋頂之
        開放空間，由馬路經過之不特定多數人均得以共見共聞
        。兩造均無穿著禮服，也沒有放鞭炮、掛喜字，席間，
        大家吃飯、聊天、敬酒，兩位證人並向原告父母及兩造
        表示道賀之意。宴後，兩造稍事整理，隨即趕往台東縣
        東河鄉戶政機關辦理結婚登記及長子鄭孝賢之戶口登記
        。
    (三)原告因對家庭不負責任，在外搞婚外情而生有一子，亟思
      棄糟糠而迎新歡，遂假借莫須有之理由提起本件訴訟。且
      證人陳石成發之證詞雖前後矛盾，但仍可證明渠確有在結
      婚證書上蓋章之實情；另原告父母王明日、鄭秀妹之證詞
      顯然虛偽，已涉犯偽證罪嫌。因兩造之婚姻係在不特定多
      數人得以共見共聞之場所宴客，且有兩位證人可資證明，
      婚姻自屬有效。綜上陳述，原告之訴顯無理由，請求法院
      駁回其訴。
三、按結婚，應有公開儀式及2 人以上之證人，經依戶籍法為結
    婚之登記者，推定其已結婚，96年5 月23日修正前民法第98
    2 條定有明文。本件兩造間已於戶籍登記資料中載明有婚姻
    關係，即推定兩造已結婚，原告主張兩造間並無舉行公開儀
    式等結婚之行為，因兩造間婚姻關係存否不明確，致原告在
    私法上之地位有受侵害之危險，得以確認婚姻關係不成立判
    決除去之，原告實有提起本件確認之訴之法律上利益。而按
    所謂「結婚公開之儀式」，法律並未明文規定儀式之形式，
    但應指結婚之當事人應行定式之儀禮，使不特定人得以共聞
    共見並認識其為結婚者而言，最高法院著有51年台上字第55
    1 號判例可供參照，故縱有置酒席，如其情狀無從認為舉行
    結婚儀式，雖其主觀以為舉行婚禮，仍不得謂有公開之儀式
    。又依戶籍法為結婚登記者，既「推定」為已結婚，自得以
    反證推翻之。經查：
    (一)原告主張兩造於83年11月20日之婚姻，並未具備公開儀式
      而不成立之事實，業據其提出戶籍謄本（見本院卷第7 頁
      至第8 頁）、結婚登記申請書影本（見本院卷第21頁）及
      結婚證書影本（卷22頁）各1 份為證。並經證人即原告舅
      舅陳石成發到庭證稱：兩造並未舉辦結婚典禮等語（見本
      院卷第18頁），亦經證人即原告母親鄭秀妹證述：兩造並
      未舉辦結婚典禮，也沒有其他請客之公開儀式等語（見本
      院卷第19頁），核與證人即原告父親王明日證述：兩造並
      未結婚，於83年12月5 日亦未在家中舉行與結婚有關之宴
      客等語相符（見本院卷第48頁）。被告雖辯稱：兩造有於
      83年12月5 日在原告住處門口等開放空間宴請親友，此屬
      結婚之公開儀式等情，然原告以此為日常宴客並非結婚儀
      式而予以否認。況依被告在庭自承：原告為阿美族，阿美
      族傳統婚禮會請客、穿傳統服飾、跳舞、去教會，然而兩
      造於83年12月5 日在原告位於台東縣住處門口宴請原告姨
      丈及大舅，並未穿著結婚禮服，也無張掛喜字、放鞭炮等
      其他活動，被告家人均未到場等語可知（見本院卷第33頁
      至第34頁、47頁），被告所稱舉行宴客儀式，是指在原告
      住處門口，親友僅有原告父母及原告姨丈、大舅到場，宴
      客地點並未佈置，或舉行其他公開儀式，亦未有鄰人或友
      人前來祝賀，兩造僅穿著一般日常服飾，顯見外觀上應無
      特別足以張顯其等正在進行結婚儀式之表徵，是在客觀上
      堪認並無法使行經上開處所之不特定人得以共聞共見認識
      渠等係舉行婚禮，應僅係單純親屬間日常生活之聚餐，自
      亦與上開結婚之公開儀式之要件不符。
    (二)綜上所述，兩造既未依96年5 月23日修正前民法第982 條
      第1 項之規定，舉行在客觀上足使他人可共聞共見並認識
      正在進行結婚之公開儀式，亦即無結婚之事實，僅在戶籍
      上為結婚之登記，而有婚姻之形式，是原告以兩造間有結
      婚無效之原因而訴請確認兩造間婚姻不成立，即有理由，
      應予准許。
四、本件判決之基礎已臻明確，兩造其餘之陳述及舉證，核與判
    決結果無涉，爰不一一論述，併此敘明。
五、據上論結，本件原告之訴為有理由，依民事訴訟法第78條規
    定，判決如主文。
中    華    民    國    97    年    4     月    18    日
                  家事法庭  法  官  楊佩蓉
以上正本證明與原本無異。
如不服本判決，應於送達後20日內，向本院提出上訴狀。
中    華    民    國    97    年    4     月    18    日
                            書記官  黃勤涵


司法院資訊處製作；財團法人民間司法改革基金會備份。
